臺灣高等法院臺中分院刑事判決　　　　96年度上重訴字第50號
上　訴　人　臺灣彰化地方法院檢察署檢察官
上　訴　人
即　被　告　乙○○
選任辯護人　劉嘉堯　律師
被　　　告　己○○
上　一　人
選任辯護人　陳益軒　律師
被　　　告　丙○○
上　一　人
選任辯護人　張崇哲　律師
　　　　　　張仕融　律師
上列上訴人等因被告等殺人等案件，不服臺灣彰化地方法院96年
度重訴字第3號中華民國96年7月27日第一審判決（起訴案號：臺
灣彰化地方法院檢察署96年度偵字第1275號），提起上訴，本院
判決如下：
    主  文
原判決撤銷。
乙○○殺人，處有期徒刑拾伍年，褫奪公權拾年。
己○○共同傷害人之身體，因而致人於死，處有期徒刑柒年陸月
。
丙○○共同傷害人之身體，因而致人於死，處有期徒刑柒年貳月
。
    事  實
一、丙○○因欲至友人黃樹龍所經營設於彰化縣彰化市○○路○
    段368之1號之「怡園小吃店」消費捧場，於民國（下同）96
    年1月3日晚間某時許，利用電話分別邀約友人乙○○、己○○前往上址處聚會，乙○○、丙○○及己○○3人則於96年1
    月3日晚上10時許至同日11時13分止，先後抵達上開小吃店
    之包廂內飲酒作樂，因己○○於96年1月4日凌晨零時許，在
    該店內包廂外之櫃檯前，與店內其他客人林以專，因細故發
    生口角而心生不滿，己○○先至店外機車上，拿取其所有之
    電擊棒1支，返回店內且預藏於包廂內，復由包廂內行走至
    櫃檯前與林以專發生爭執，丙○○、乙○○見狀亦由包廂內
    走出，丙○○先上前與林以專理論，乙○○則跑出店外門口
    處隨手拿取不詳他人所有之木質球棒2支折返店內，己○○
    則自包廂內拿出前揭預藏之電擊棒1支，另丙○○亦順手持
    店內之金屬椅子，在店內櫃檯及廁所旁邊之洗手臺處，輪流
    朝林以專身體揮打，致使林以專倒地並受有骨折左腳第2、3
    掌骨線性骨折、右臉頰、雙大腿、左足左上背挫傷並瘀青腫
    痛、跗骨及蹠骨閉鎖性骨折、上肢挫傷之普通傷害（未據告
    訴）。店內員工巫財壽見狀，則上前自乙○○雙手所持之木
    質球棒2支中，搶下其中木質球棒1支，藏放於店內矮櫃中。
    黃樹龍於96年1月4日凌晨零時28分，在店內因見客人林以專
    遭丙○○、乙○○、己○○3人圍毆，遂雙手各持店內之酒
    瓶1支，欲上前找丙○○理論，經在場他人拉開黃樹龍、丙○○後，己○○、丙○○竟基於傷害他人身體之犯意聯絡，
    由己○○手持電擊棒朝向黃樹龍作勢欲攻擊黃樹龍，黃樹龍
    見狀則持酒瓶揮砸己○○之頭部，己○○亦手持電擊棒朝黃
    樹龍下腹部位揮擊互毆，丙○○在旁則徒手將黃樹龍推倒在
    地，並壓住黃樹龍之頭頸部後，己○○仍手持前揭電擊棒接
    續朝黃樹龍之身體下腹部位及腳部揮擊，致黃樹龍受有左臍
    部7×7公分皮下出血之普通傷害。乙○○手持前揭木質球棒
    ，在店內櫃檯及廁所旁邊之洗手臺附近處，毆打林以專後，
    仍注視倒臥在該處地上之林以專時，因另適見己○○、丙○○與黃樹龍上揭彼此互毆之情狀，且黃樹龍因丙○○徒手推
    倒在地，其明知人體之頭部為身體之要害部位，客觀上能預
    見以質地堅硬之木質球棒毆擊他人之頭部，極可能造成他人
    死亡之結果，縱然發生他人死亡結果，仍不違其單獨之不確
    定殺人故意，手持前揭木質球棒1支，自倒臥在店內櫃檯及
    廁所旁邊之洗手臺附近地上之林以專處，走至己○○、丙○○與黃樹龍上揭彼此互毆處，並由己○○、丙○○之背後繞
    至黃樹龍身體左側處，以雙手將前揭木質球棒，由自己身體
    前方拉舉至自己身體右後肩頸處，再朝跪在地上之黃樹龍左
    側頭部方向，猛力揮擊1次，未擊中；此時，己○○與丙○○主觀上雖無與乙○○有共同殺害黃樹龍之犯意聯絡，於與
    黃樹龍纏鬥中亦未預期乙○○持木棒毆擊黃樹龍頭部要害，
    惟其等2人客觀上可預見乙○○若持質地堅硬之木質球棒毆
    擊黃樹龍頭部要害，極可能造成死亡之結果，仍於乙○○攻
    擊黃樹龍時，或由己○○持電擊棒，或由丙○○徒手持續毆
    打黃樹龍。於乙○○第一次棒擊黃樹龍未中後，丙○○見狀
    則自黃樹龍身旁閃開，己○○亦為店內員工蔡其河自黃樹龍
    身旁拉離開後，黃樹龍甫由地上站起，乙○○見狀復接續前
    揭殺人之未必故意，以雙手將上開木質球棒，由自己身體前
    方拉舉至自己身體右後肩頸處，再朝甫自地上站起之黃樹龍
    之左側頭部方向，猛力揮擊1次，而直接擊中黃樹龍之左側
    頭部，致黃樹龍受有頭部外傷併左側硬腦膜上出血、左顳骨
    骨折之傷害而當場倒地，己○○見狀，仍持電擊棒及用腳踹
    黃樹龍胸部。乙○○、己○○及丙○○3人見狀，隨即由己○○拾撿乙○○前揭揮擊黃樹龍之木質球棒1支，共同駕車
    離開現場後，乙○○、己○○復於96年1月4日凌晨零時31
    分，返回該店內，拿取己○○所持遺留於現場之前揭電擊棒
    1支逃離上揭小吃店。嗣該店員工蔡其河、陳萬福見狀，隨
    即駕車速將黃樹龍送醫急救，並報警處理，經警方至案發現
    場扣得店內員工巫財壽自乙○○手中搶下之木質棒球棒1支
    ，而黃樹龍經送醫後，延至同年1月21日凌晨6時5分死亡，
    始為警循線查悉上情。
二、案經黃樹龍之父戊○○訴由彰化縣警察局彰化分局報請臺灣
    彰化地方法院檢察署檢察官偵查起訴。
    理  由
一、程序方面：
  (一)按被告以外之人於審判外之言詞或書面陳述，除法律有規定
    者外，不得為證據；被告以外之人於偵訊中向檢察官所為之
    陳述，除顯有不可信之情況者外，得為證據，刑事訴訟法第
    159條第1項、第159條之1第2項分別定有明文。上訴人即被
    告（下稱被告）乙○○、己○○、丙○○分別在檢察官偵訊
    中，均係以證人之身份，經檢察官告以具結之義務及偽證之
    處罰，經渠等具結，而於負擔偽證罪之處罰心理下所為，係
    經以具結擔保其等證述之真實性，是證人即同案被告乙○○
    、己○○、丙○○分別於檢察官訊問時之證述（見相驗卷第
    84至86頁、第101至105頁；偵字第1275號偵查卷第171至173
    頁），並無證據顯示係遭受強暴、脅迫、詐欺、利誘等外力
    干擾情形，或在影響其等心理狀況致妨礙其等自由陳述等顯
    不可信之情況下所為，是客觀上並無顯不可信之情況，依上
    開說明，前揭證人於偵查中之證言自均具有證據能力。
  (二)按被告以外之人（包括證人、鑑定人、告訴人、被害人及共
    同被告等）於審判外之陳述雖不符刑事訴訟法第159條之1至
    之4等四條之規定，而經當事人於審判程序同意作為證據，
    法院審酌該言詞陳述或書面陳述作成時之情況，認為適當者
    ，亦得為證據；當事人、代理人或辯護人於法院調查證據時
    ，知有刑事訴訟法第159條第1項不得為證據之情形，而未於
    言詞辯論終結前聲明異議者，視為有前項之同意，同法第
    159條之5定有明文。證人林以專、蔡其河、巫財壽、陳萬福
    分別於警詢中之陳述（見相驗卷宗第33至39頁；偵字第1275
    號偵查卷第10至16頁），雖均係被告以外之人於審判外之陳
    述，性質上屬傳聞證據，，其等所為之上開警詢筆錄內容，
    業經本院審理時予以提示並告以要旨，且各經檢察官、辯護
    人及被告等人表示意見。當事人或辯護人已知上述筆錄乃傳
    聞證據，且均未於言詞辯論終結前對該等筆錄內容異議，依
    上開規定，是其等於警詢中之證言已擬制同意其有證據能力
    ，本院審酌上開筆錄作成時，無不當取供之情形，認為以之
    作為本案之證據亦屬適當，是其等於警詢中之證言自具有證
    據能力。
二、被告乙○○殺人既遂部分：
    訊據被告乙○○固不否認於前揭時、地，應被告丙○○之邀
    約前往該處聚會飲酒作樂，因故與林以專發生爭執且發生互
    毆後，其在林以專倒地處，正注意林以專時，適見被告己○○、丙○○與手持酒瓶之被害人黃樹龍互毆，而持木質球棒
    上前，並朝被害人黃樹龍身體揮擊之事實，惟矢口否認有何
    殺人犯行，辯稱：伊雖持木質球棒上前，並朝被害人黃樹龍
    揮打2次，僅欲制伏手持酒瓶之被害人黃樹龍，然因被害人
    黃樹龍移動身體，致使其不小心擊中被害人黃樹龍之頭部，
    其並無殺人之犯意云云。經查：
  (一)被害人黃樹龍於上揭時、地另遭被告乙○○持木質球棒鈍器
    擊殺，致被害人黃樹龍因而受有頭部外傷併左側硬腦膜上出
    血、左顳骨骨折之傷害，雖經緊急送至財團法人彰化基督教
    醫院急救，延至96年1月21日凌晨6時5分，仍不治死亡等情
    ，業經證人蔡其河（小吃店員工）於警詢及原審證述稱：案
    發時被告己○○、丙○○與手持酒瓶之被害人黃樹龍互毆，
    被告乙○○持木質球棒上前，朝被害人黃樹龍之頭部揮打1
    次，因未擊中，被告丙○○見狀則自被害人黃樹龍身旁閃開
    ，被告己○○亦為其拉離被害人黃樹龍之身旁，被害人黃樹
    龍則由地上站起，被告乙○○復持上開木質球棒，再朝甫自
    地上站起之被害人黃樹龍之左側頭部方向，猛力揮擊1次，
    而直接擊中被害人黃樹龍之左側頭部，被害人黃樹龍因而倒
    地，其與該店員工陳萬福隨即駕車速將被害人黃樹龍送醫急
    救，但仍不治死亡等情（相驗卷第38頁；原審96年5月31 日
    審判筆錄第4頁至第6頁）；證人巫財壽於警詢中證稱：被告
    乙○○、己○○、丙○○共同毆打林以專後，伊則上前自被
    告乙○○雙手所持之木質球棒中，搶下其中木質球棒1支，
    藏放於店內木製矮櫃中，因被害人黃樹龍見林以專遭被告丙○○、乙○○、己○○圍毆，亦雙手各持店內之酒瓶1瓶，
    欲上前找對方理論，其有上前勸阻，結果一轉頭即發現被害
    人黃樹龍業已倒地等語（見偵字第1275號偵查卷第12至13頁
    ）；證人陳萬福於警詢證述：案發當日因被害人黃樹龍看見
    證人林以專遭被告丙○○、乙○○、己○○等人圍毆，欲上
    前找對方理論時，被告乙○○持木棒朝被害人黃樹龍左側頭
    部揮擊，伊與該店員工蔡其河隨即駕車將被害人黃樹龍送醫
    急救，但仍不治死亡等語（見偵字第1275號偵查卷第15 頁
    ）；證人蔡崇弘（法醫師）於原審結證述：被害人黃樹龍係
    遭外力鈍器重擊，而受有頭部外傷併左側硬腦膜上出血、左
    顳骨骨折之傷害死亡等語（見原審96年7月10日審判筆錄第7
    至8頁）等語屬實。並有財團法人彰化基督教醫院96年1 月5
    日診斷書1紙、病歷、非病死者司法相驗病歷摘要各1份、現
    場監視器翻拍照片及現場照片共計134張、相驗屍體證明書1
    紙（見同上警卷第36頁、第48至72頁；相驗卷第61至65頁、
    第114頁、第126至189頁；偵字第1275號偵查卷第23 頁、第
    24至61頁）、臺灣彰化地方法院檢察署96年6月11日彰檢良
    秋96偵1275字第23078號函檢附之驗斷書1份、財團法人彰化
    基督教醫院96年6月23日96彰基病歷字第096060075 號函1紙
    （參見原審卷宗）附卷可參。
  (二)原審勘驗案發當日之現場監視器光碟內容，結果為：監視器
    鏡頭位置是由店內朝店外門口拍攝，光碟顯示時間1月4日零
    時28分起至零時28分44秒止，被害人黃樹龍欲自地上站起
    且背對鏡頭，繼續持酒瓶抵抗，站在被告丙○○、己○○後
    方即證人林以專倒臥處之被告乙○○則單手持球棒，自證人
    林以專倒臥處，朝被告丙○○、己○○與被害人黃樹龍互毆
    處方向前進，並自被告己○○右側方向繞至被害人黃樹龍之
    身體左側，於被害人黃樹龍對被告丙○○揮動酒瓶時，被告
    乙○○以雙手持木質球棒1支，將該球棒由自己身體前方拉
    舉至自己身體右後肩頸處，再朝位於下方之被害人黃樹龍左
    側頭部方向，猛力揮擊；被告乙○○由上朝下揮擊球棒時，
    面對鏡頭之被告丙○○以手抓住被害人黃樹龍手部，而面對
    鏡頭之被告己○○仍持電擊棒發出閃光欲電擊被害人黃樹龍
    ，而面對鏡頭之被告丙○○、己○○之後方，均各站有男子
    1名，分別欲拉住被告丙○○、己○○，而面對鏡頭之被告
    乙○○雙手持木質球棒朝背對鏡頭之被害人黃樹龍左側頭部
    揮擊1次，並未擊中後，被告丙○○見狀即自被害人黃樹龍
    身旁閃開，被告己○○則被旁人，自跪在地上之被害人黃樹
    龍身旁拉離；面對鏡頭之被告乙○○以雙手持球棒朝背對
    鏡頭之被害人黃樹龍左側頭部揮擊第1次並未擊中後，背對
    鏡頭之被害人黃樹龍因被告丙○○、己○○並未在身旁，而
    自己站起來，面對鏡頭之被告乙○○見狀復以雙手將球棒由
    自己身體前方拉舉至自己身體右後肩頸處，再朝背對鏡頭之
    被害人黃樹龍左側頭部方向，猛力揮擊1次，而擊中被害人
    黃樹龍之左側頭部，被害人黃樹龍隨即往後傾倒，並撞擊現
    場椅子後倒地。被告己○○雖被旁人（即證人蔡其河）抱住
    ，然被告己○○見黃樹龍倒地後，仍手持電擊棒及用腳踹被
    害人黃樹龍胸部1次。被告乙○○則站在原揮擊處觀看等情
    ，此有現場監視器之光碟片1片、本院96年5月10日勘驗筆錄
    1份（見原審卷宗）附卷可參，參酌證人蔡其河於原審結證
    ：被告乙○○揮棍時，被告己○○、丙○○均未有贊同之言
    語及動作等情（見原審96年5月31日審判筆錄第7頁）觀之，
    足徵被告乙○○於手持前揭木質球棒毆打林以專後，仍在店
    內櫃檯及廁所旁邊之洗手臺附近處，注視倒地之林以專，因
    適見被告己○○、丙○○與手持酒瓶之被害人黃樹龍彼此互
    毆之情狀，方另單獨起意而為揮棒攻擊被害人黃樹龍之事實
    ，應可認定。
  (三)按刑法上之故意，分直接故意（確定故意）與間接故意（不
    確定故意），「行為人對於構成犯罪之事實，明知並有意使
    其發生者」為直接故意。「行為人對於構成犯罪之事實，預
    見其發生而其發生並不違背其本意者」為間接故意；又按刑
    法上殺人與傷害罪之區別，應以加害人有無殺意為斷，以戕
    害他人生命之故意，著手於刺殺之實行而未發生死亡之結果
    ，為殺人未遂；倘無使人喪失生命之故意，僅在使其身體、
    健康受到傷害，則為傷害罪，二罪皆發生傷害之結果，祗其
    主觀犯意及身體傷害程度不同而已。被害人所受傷害之程度
    及部位，固不能據為認定有無殺人犯意之唯一標準，但被害
    人所受傷害之程度、部位，及加害人之下手情形如何，於審
    究犯意方面，仍不失為重要參考（最高法院20年非字第104
    號判例、87年度臺上字第4494號判決參考）。本案被告乙○○持以揮擊被害人黃樹龍之球棒為木製材質、棒頭直徑約5
    公分等情，此有與被告乙○○揮擊時之木質球棒相同之扣案
    球棒照片4紙附卷可參（見偵字第1275號偵查卷第164、165
    頁）；而被害人黃樹龍因受有頭部外傷併左側硬腦膜上出血
    、左顳骨骨折之傷害送醫不治死亡，已如前述，是被害人黃
    樹龍係因被告乙○○之攻擊行為，而受有前揭傷勢，應堪認
    定。證人蔡崇弘（法醫師）於原審結證述：因被害人黃樹龍
    相當年輕並無骨質疏鬆情形，而有左顳骨骨折情形，是經外
    力以很大力量重擊所致，且死亡機率很高等語（見原審96年
    7月10日審判筆錄第5、7頁），被告乙○○為智識健全之成
    年人，當知悉持前揭質地堅硬之木質球棒鈍器，朝屬人體重
    要致命部位即被害人黃樹龍頭部猛力揮擊，可能造成他人死
    亡之嚴重性；況被告乙○○係以雙手將前揭木質球棒，由自
    己身體前方拉舉至自己身體右後肩頸處，再朝被害人黃樹龍
    之左側頭部方向，猛力揮擊，造成被害人黃樹龍所受傷害屬
    左顳骨骨折等情，業經原審勘驗案發當時之現場監視器光碟
    屬實，已如前述，並由被害人黃樹龍所受上開傷勢觀之，足
    徵被告乙○○手持球棒揮擊時力道猛重，否則，倘被告乙○○之意僅止於傷害而無取人性命之意思，則儘可僅持球棒作
    勢揮動比劃或持傷害性較低之器具攻擊，然被告乙○○明知
    上情，且有預見死亡發生之可能，仍持上述可重創人身甚而
    危害性命之球棒，以朝被害人黃樹龍頭部猛力揮打之方式為
    之，堪認被告乙○○具有殺人之未必故意甚明。辯護意旨及
    被告乙○○前揭辯稱無殺人之犯意，而為傷害犯行云云，顯
    難與被告乙○○表現其外之客觀行為相稱，應屬避重就輕之
    詞，不足採信。
  (四)按打擊錯誤，係指行為人對於特定之人或物加以打擊，誤中
    他人等之情形而言（最高法院28年上字第1008號判例參照）
    ；又行為人對所採犯罪方法或手段引起之結果，與其所預見
    之客體有誤，並非其本意時，即學理上所謂打擊錯誤（或方
    法錯誤），其錯誤應阻卻行為人對該誤擊客體之故意，此與
    不確定故意，係指行為人對於構成犯罪之事實，預見其發生
    ，而其發生並不違背其本意，仍應論以故意犯之情形有別（
    最高法院91年度臺上字第6672號判決要旨參照）。本案被告
    乙○○以雙手將前揭木質球棒，由自己身體前方拉舉至自己
    身體右後肩頸處，再朝被害人黃樹龍之左側頭部方向猛力揮
    擊等情，已如前述，依上揭說明，尚非打擊錯誤。至原審前
    揭勘驗筆錄內容，雖有被告乙○○由上朝下揮擊球棒時，面
    對鏡頭之被告丙○○則以手抓住被害人黃樹龍手部，而面對
    鏡頭之被告己○○仍持電擊棒發出閃光欲電擊被害人黃樹龍
    ，而面對鏡頭之被告丙○○、己○○之後方均各站有男子1
    名，分別欲拉住被告丙○○、己○○等情，然證人蔡其河於
    原審證述：被告己○○、丙○○並無任何言語贊成或動作等
    語，且被告乙○○既係突然自被告丙○○、己○○後方走出
    ，並朝被害人黃樹龍揮擊，是被告丙○○、己○○上揭行為
    ，主觀上應係基於前揭傷害犯意之行為，雖就被害人之死亡
    應負加重結果刑責（理由詳後述），尚難逕行推認與被告乙○○之上揭殺人犯行間，有何犯意聯絡或行為分擔。
  (五)綜上所述，被告乙○○上揭故意殺人犯行，事證明確，上開
    所辯，無非事後卸責之詞，不足採信，其犯行洵堪認定，應
    依法論科。
三、被告己○○、丙○○傷害致人於死部分：
    訊據被告己○○雖坦承於前揭時地，有持電擊棒攻擊被害人
    黃樹龍之行為，然辯稱：其係持電擊棒電擊被害人黃樹龍身
    體腰部以下部分，並無持電擊棒揮擊被害人黃樹龍云云。另
    訊據被告丙○○固不否認於前揭時、地，前往該處聚會飲酒
    作樂，因故細故與證人林以專發生爭執，且輪流毆打證人林
    以專後，被告乙○○、己○○復分別持木質球棒、電擊棒朝
    被害人黃樹龍身體攻擊之事實，惟矢口否認有何傷害致人於
    死犯行，辯稱：其僅欲搶下被害人黃樹龍手中之酒瓶，並未
    出手毆打被害人黃樹龍云云。惟查：
  (一)被告乙○○、丙○○及己○○等3人於前揭時地，先與證人
    即店內客人林以專，因細故發生互毆，致使林以專受有上開
    普通傷害，店內員工巫財壽見狀，趁機自被告乙○○雙手所
    持之木質球棒中，搶下其中木質球棒1支，藏放於店內木製
    矮櫃中之事實，亦為被告己○○、丙○○所供認，核與證人
    蔡其河（該店員工）於警詢及原審結證：案發當時被告己○○先由包廂內行走至櫃檯前與林以專發生爭執，被告丙○○
    、乙○○見狀亦由包廂內走出，被告丙○○先上前與林以專
    理論，被告乙○○則跑出店外門口處隨手拿取木質球棒2支
    折返店內，被告己○○則自包廂內拿出電擊棒1支，另被告
    丙○○亦順手持店內之金屬椅子，在店內櫃檯及廁所旁邊之
    洗手臺處，輪流朝林以專身體揮打，致使林以專倒地，店內
    員工見狀，則上前自被告乙○○雙手所持之木質球棒中，搶
    下其中木質球棒1支，藏放於店內木製矮櫃中等語（見相驗
    卷第38頁；原審96年5月31日審判筆錄第4至6頁）；證人林
    以專於警詢證述：案發當日，伊至該店內欲找友人即被害人
    黃樹龍、證人蔡其河聊天，被告己○○先由包廂內行走至櫃
    檯前與其發生爭執後，被告丙○○、乙○○亦由包廂內走出
    ，伊與被告乙○○、己○○、丙○○3人理論，被告乙○○
    則手拿木棒，被告己○○拿出電擊棒1支與被告丙○○3人，
    在店內大廳處，輪流毆打致伊受傷倒地等語（見相驗卷第33
    至34頁）等語；證人巫財壽於警詢證稱：被告乙○○、丙○○及己○○3人於前揭時地，先與證人即店內其他客人林以
    專，因細故發生互毆，伊有上前勸阻並搶下其中木質球棒1
    支藏放於店內等語（見偵字第1275號偵查卷第12至13頁）；
    證人陳萬福於警詢證述：案發當日被告乙○○、己○○、丙○○先與林以專發生口角，之後被告乙○○雙手持木質球棒
    2支，被告己○○則拿出電擊棒1支，被告丙○○手持店內之
    金屬椅子，在店內，輪流攻擊林以專之身體，致使林以專倒
    地等語（見偵字第1275號偵查卷第15頁）相符合。並有秀傳
    紀念醫院96年1月6日診斷秀字第5327447號診斷證明書1紙、
    現場監視器翻拍照片14張（見同上警卷第35頁、第49至54頁
    ）、現場監視器之光碟片1片及本院96年5月10日勘驗筆錄1
    份附卷可參，核屬相符。是被告乙○○、丙○○及己○○3
    人於該店內，先與證人即店內其他客人林以專因細故發生爭
    執進而互毆之事實，應可認定。
  (二)共同被告己○○於原審結證述：伊與被告丙○○、乙○○與
    林以專於上揭時、地，發生衝突後，被害人黃樹龍突然雙手
    各持店內之酒瓶，揮砸其頭部，其亦持電擊棒朝被害人黃樹
    龍下腹部位攻擊，被告丙○○在旁徒手抓住被害人黃樹龍阻
    止被害人黃樹龍繼續攻擊（見原審96年5月31日審判筆錄第
    19至20頁）等語；證人蔡其河於警詢及原審結證述：被害人
    黃樹龍看見林以專於該小吃店內遭被告丙○○、乙○○、己○○圍毆，亦雙手各持店內之酒瓶共計2瓶上前抵抗，被告
    己○○則持電擊棒朝被害人黃樹龍下腹部位攻擊，被告丙○○在旁則徒手將被害人黃樹龍推倒在地，被告己○○仍繼續
    持電擊棒朝黃樹龍之身體下腹部位及腳部攻擊等語（見相驗
    卷第36、38頁；原審96年5月31日審判筆錄第5至6頁）；證
    人陳萬福於警詢證述：案發時被害人黃樹龍看見林以專於該
    小吃店內遭被告丙○○、乙○○、己○○圍毆而出面制止，
    被告己○○則持電擊棒朝被害人黃樹龍電擊，被告丙○○徒
    手毆打被害人黃樹龍等語（見偵字第1275號偵查卷第15頁）
    ；況案發當時被告己○○、丙○○確有共同輪流毆打被害人
    黃樹龍等情，亦經原審勘驗現場電磁記錄物光碟肯認屬實，
    此有現場監視器翻拍照片4張（見警卷第57至58頁）、現場
    監視器之光碟片1片及本院96年5月10日勘驗筆錄1份（見原
    審卷）附卷可參。是被告己○○、丙○○於毆打林以專後，
    因見被害人黃樹龍上前阻止，共同基於普通傷害之犯意聯絡
    ，另由被告己○○持電擊棒朝被害人黃樹龍之身體下腹部位
    及腳部攻擊，被告丙○○則以徒手方式毆打被害人黃樹龍之
    事實，亦可認定。至共同被告己○○於原審結證述：被告丙○○並未毆打被害人黃樹龍云云（見原審96年5月31日審判
    筆錄），核與前揭事證不符，應係證人己○○出於迴護被告
    丙○○之詞，當無足採信。
  (三)被害人黃樹龍身體受有左臍部7×7公分皮下出血之普通傷害
    等情，亦有中山醫學大學附設醫院病理科鑑定報告書1份（
    見第117頁至第123頁）在卷可查。又證人蔡崇弘（法醫師）
    亦於原審結證述：被害人黃樹龍身體之左臍部雖有7×7公分
    皮下出血之傷勢，然並非造成被害人黃樹龍死亡原因，且一
    般醫院急救時並不會壓人體左臍部位，是被害人黃樹龍身體
    之上揭皮下出血傷勢，非屬醫院急救被害人黃樹龍時所造成
    之傷害，亦非遭人以通電電擊棒之電流所造成之傷害，該傷
    勢僅屬一般鈍器傷害，又依法醫學定義而言，凡屬於力量面
    廣之物品均屬鈍器（見原審96年7月10日審判筆錄第4至5頁
    ）等語屬實，是被害人黃樹龍身體左臍部，受有上揭皮下出
    血之普通傷害，並非醫院急救被害人黃樹龍或被告己○○手
    持通電電擊棒之電流所造成之傷害，且該傷害亦不構成造成
    被害人黃樹龍死亡之原因，固可認定。被告丙○○固未持店
    內鐵椅攻擊　被害人黃樹龍，又被告己○○、丙○○起初輪
    流毆打被害人黃樹龍時，被告乙○○僅單純站在林以專倒臥
    處，注意林以專，並未與被告己○○、丙○○有何普通傷害
    被害人黃樹龍身體之犯意聯絡及行為分擔，而係另單獨基於
    殺人之未必故意而為前述之殺人行為。惟按「刑法第277條
    第2項傷害致人於死之罪，係因犯罪致發生一定結果而為加
    重其刑之規定，按照同法第17條固以行為人能預見其結果發
    生時，始得適用，但上訴人於甲乙等叢毆被害人時，既在場
    喝打，此種傷害行為，足以引起死亡之結果，在通常觀念上
    不得謂無預見之可能，則上訴人對於被害人之因傷身死，即
    不能不負責任。上訴意旨謂被害人身受各傷，無一屬於要害
    且均甚輕微，其死亡結果斷非行為人所能預見，主張應依刑
    法第17 條規定不負致死之責，自無可採」（最高法院29年
    上字第1011號判例參照）。被告己○○與丙○○主觀上雖無
    殺害黃樹龍之故意，惟其等明知人體之頭部為身體之要害部
    位，以質地堅硬之木質球棒毆擊他人之頭部，極可能造成他
    人死亡之結果，其等2人雖無與被告乙○○有共同殺害黃樹
    龍之犯意聯絡，於與被害人黃樹龍纏鬥中，主觀上亦未預期
    被告乙○○持木棒毆擊黃樹龍頭部要害，惟其等2人客觀上
    可預見被告乙○○持質地堅硬之木質球棒毆擊黃樹龍身要害
    ，極可能造成死亡之結果，仍於被告乙○○攻擊黃樹龍時，
    或由被告己○○持電擊棒，或由被告丙○○徒手持續毆打黃
    樹龍，此有警局翻拍照片可佐（見相驗卷第64頁）；又據原
    審於96年5月10日勘驗案發當日現場監視器光碟內容，光碟
    顯示時間1月4日零時28分起至零時28分44秒止之勘驗結果其
    中二之(十四)(4)（見原審卷第124頁）。被告己○○於本院亦結
    證稱：「（辯護人問：你距離被告乙○○多遠？）幾步路。
    （辯護人問：被告揮擊木棒時，口中有無言語？）沒有。（
    檢察官問：你是否看到乙○○拿球棒從外面進來？）在店內
    看到球棒，是他從店內拿的。（檢察官問：丙○○有無看到
    他拿球棒？）有。」等語（見本院審判筆錄第5頁）。可知
    被告己○○在被害人因遭被告乙○○揮棒擊中倒地後，仍持
    電擊棒及用腳踹被害人胸部，被告己○○於被告乙○○打殺
    被害人黃樹龍之前後，均有接續傷害被害人黃樹龍之行為。
    是被告己○○持電擊棒，被告丙○○徒手，被告乙○○持木
    質球棒毆擊被害人黃樹龍，此種共同毆打行為，足以引起死
    亡結果，在通常觀念上不得謂無預見之可能，被告己○○、
    丙○○就被害人黃樹龍因傷死亡，應負傷害致人於死責任。
  (四)綜上所述，被告己○○、丙○○2人在上開小吃店內，由被
    告己○○持電擊棒1支與被告丙○○徒手，共同基於傷害之
    犯意，毆打被害人黃樹龍，並致被害人黃樹龍死亡，事證明
    確，應堪認定。
四、按共同正犯之所以應對其他共同正犯所實施之行為負其全部
    責任者，以就其行為有犯意之聯絡為限，若他犯所實施之行
    為，超越原計畫之範圍，而為其所難預見者，則僅應就其所
    知之程度，令負責任，未可概以共同正犯論（最高法院50年
    台上字第1060號判例參照）；又加重結果犯，以行為人對於
    加重結果之發生有預見之可能，能預見而不預見者為要件，
    而刑法第277條第2項前段之傷害致人於死罪，係對於犯普通
    傷害罪致發生死亡結果所規定之加重結果犯，依同法第17條
    規定，以行為人能預見其死亡結果之發生為要件，所謂能預
    見乃指客觀情形而言，與主觀上有預見之情形不同，若主觀
    上有預見，而結果之發生又不違背其本意時，則屬不確定故
    意之範圍。又共同正犯在犯意聯絡範圍內之行為，應同負全
    部責任，惟如前述，加重結果犯，以行為人能預見其結果之
    發生為要件，所謂能預見乃指客觀情形而言，與主觀上有無
    預見之情形不同，若主觀上有預見，而結果之發生又不違背
    其本意時，則屬故意範圍；是以，加重結果犯對於加重結果
    之發生，並無主觀上之犯意可言。從而共同正犯間應否同負
    加重結果之全部刑責，端視其就此加重結果之發生，於客觀
    情形能否預見；而非以各共同正犯之間，主觀上對於加重結
    果之發生，有無犯意之聯絡為斷（最高法院91年台上字第50
    號判例參照），故就傷害致人於死罪而言，共犯間對於傷害
    行為雖有犯意之聯絡，但對於死亡之結果，並無主觀上之犯
    意（倘有主觀之犯意即屬殺人罪範圍）。於此情形，關於死
    亡之加重結果部分，即無犯意之聯絡可言。
五、核被告乙○○所為，係犯刑法第271條第1項之殺人既遂罪；
    被告己○○、丙○○所為，均係犯刑法第277條第2項之傷害
    至人於死罪。被告己○○、丙○○間，就普通傷害犯行，互
    有犯意聯絡及行為分擔，就因而致被害人死亡之加重結果，
    有行為分擔，均為共同正犯。原判決認被告罪證明確而予科
    刑，固非無見，惟查：(1)原判決認被告己○○、丙○○所為
    ，係犯刑法第277條第1項之普通傷害罪，而未科以同條第2
    項害致死罪責，尚有未洽；(2)被告乙○○無端持球棒公然逞
    兇並致被害人死亡，實屬兇殘，其枉顧人命，造成無可挽救
    之遺憾，使被害人黃樹龍家屬痛失至親，危害甚巨，惟依證
    人甲○○（在場者）於本院結證稱：「（辯護人問：你知道
    他們衝突的原因嗎？）沒有印象。我只知道我們那時候要離
    開那店，被害人他好像阻擋我們，拿瓶子敲被告己○○。（
    辯護人問：你的意思，是突發事件？）是的。（檢察官問：
    被害人在你們離開時阻擋你們，之前是否有衝突？）有衝突
    。（檢察官問：什麼衝突？）口角衝突，是被告跟被害人以
    外的店裡的人衝突。（檢察官問：所以說你們要離開時，被
    害人出來阻擋你們？）是的。」等情（見本院審判筆錄卷第
    8、9頁），本案被告乙○○與被害人本無仇怨，乃突發事件
    而非預謀行兇，被告乙○○於擊中被害人頭部1次後，見其
    倒地即罷手未再有攻擊行為，惡性尚非深重，原判決量處無
    期徒刑，失之過重。檢察官亦執(1)之事由指摘原判決不當，
    被告乙○○上訴指摘原判決量刑過重, 均為有理由。原判決
    既有上述可議之處，自無可維持，應由本院將原判決撤銷改
    判。爰審酌被告己○○、丙○○及被告乙○○至小吃店飲酒
    作樂，僅因細故，竟分別基於共同普通傷害、殺人犯意，無
    端持電擊棒、球棒公然逞兇並致被害人黃樹龍死亡結果，又
    其等爰審酌被告犯罪之動機、目的、犯罪時所受之刺激、犯
    罪之手段、與被害人平日之關係、犯罪所生之危害、犯罪後
    之態度且被告等迄今仍未與被害人家屬達成和解，賠償損失
    等一切情狀，量處如主文第2、3、4項之刑罰。並就被告乙○○部分，依刑法第37條第1項之規定，宣告褫奪公權10年
    。未扣案之電擊棒1支，係被告己○○所有，且經被告己○○於犯後丟棄等情，業經被告己○○陳述明確，該電擊棒既
    未扣案且無法證明仍存在，為免執行困難，爰不諭知沒收。
    。另扣案之木質球棒1支，並非被告乙○○供本案殺人罪所
    用之物；而未扣案之木質球棒1支，雖係供被告乙○○犯本
    案所用之物，且經被告乙○○丟棄於彰化縣彰化市臺鳳社區
    山谷內等情，業經被告乙○○於警詢中陳述明確，惟上揭扣
    案、未扣案之木質球棒共計2支，均係被告乙○○臨時於該
    小吃店外取得，尚非被告乙○○所有之物，亦非違禁物，自
    不得宣告沒收。又扣案之鐵椅1張、酒瓶2瓶，係該小吃店內
    之物，並非被告乙○○、己○○、丙○○所有之物，亦非供
    被告乙○○、己○○、丙○○犯罪所用之物等情，業據上揭
    被告等陳述明確，爰不予宣告沒收。
六、公訴意旨另以：被告乙○○與同案被告己○○、丙○○於犯
    罪事實所示時地，基於傷害他人身體之犯意聯絡，由同案被
    告己○○手持電擊棒攻擊被害人黃樹龍，被告丙○○在旁則
    徒手毆打被害人黃樹龍，並壓住被害人黃樹龍之頭頸部，致
    被害人黃樹龍身體受有前揭普通傷害，因認被告乙○○係共
    同涉犯刑法第277條第1項之普通傷害罪嫌云云。惟按犯罪事
    實應依證據認定之，無證據不得認定其犯罪事實，154條第2
    項定有明文。所謂證據，係指足以認定被告確有犯罪行為之
    積極證據而言，該項證據自須適合於被告犯罪事實之認定，
    始得採為斷罪資料。苟積極證據不足為不利於被告事實之認
    定時，即應為有利於被告之認定，更不必有何有利之證據（
    最高法院29年上字第3105號、同院30年上字第816號判例要
    旨參照）。公訴人認被告乙○○於犯罪事所示時地，與同案
    被告己○○、丙○○共同傷害他人身體之犯行，無非係以證
    人蔡其河、巫財壽、陳萬福分別於警詢中之陳述，為其論罪
    之依據，惟前揭證人並未證述，被告乙○○與同案被告己○○、丙○○有何共同傷害被害人黃樹龍身體之犯意聯絡及行
    為分擔等情。此外，復查無其他積極證據足以證明被告乙○○與同案被告己○○、丙○○間，就犯罪事實所示之普通傷
    害犯行，有何犯意聯絡及行為分擔，惟檢察官認此部分與被
    告乙○○前揭論罪科刑之殺人罪間，應為犯意變更之一罪關
    係，爰不另為無罪之諭知。
據上論斷，應依刑事訴訟法第369條第1項前段、第364條、第299
條第1項前段，刑法第28條、第277條第2項、第271條第1項、第
37條第2項，判決如主文。
本案經檢察官丁○○到庭執行職務。
中　　華　　民　　國　　96　　年　　11　　月　　7 　　日
            刑事第七庭    審判長法　官  林  榮  龍
                                法　官  鄭  永  玉
                                法　官  江  錫  麟
上列正本證明與原本無異。
如不服本判決應於收受送達後十日內向本院提出上訴書狀，其未
敘述上訴之理由者並得於提起上訴後十日內向本院補提理由書（
均須按他造當事人之人數附繕本）。
                                書記官  劉  建  智
中　　華　　民　　國　　96　　年　　11　　月　　7 　　日
附錄本案判決論罪科刑法條：
刑法第271條：
  殺人者，處死刑、無期徒刑或 10 年以上有期徒刑。
  前項之未遂犯罰之。
  預備犯第 1 項之罪者，處 2 年以下有期徒刑。
刑法第277條：
  傷害人之身體或健康者，處3年以下有期徒刑、拘役或1千元以
  下罰金。
  犯前項之罪因而致人於死者，處無期徒刑或7年以上有期徒刑
  ；致重傷者，處3年以上10年以下有期徒刑。
